最高法院刑事判決　　　　　　　　　　　　　　　九十三年度台上字第一七一○號
　　上　訴　人　丙○○
　　　　　　　　　　　　現居同.
　　　　　　　　乙○○
　　　　　　　　甲○○
　　　　　　　　丁○○
　　共　　　同
　　選任辯護人　王炳輝律師
　　　　　　　　林志忠律師
右上訴人等因違反公職人員選舉罷免法案件，不服台灣高等法院台中分院中華民國九
十二年十二月二十五日第二審更審判決︵九十一年度上更(一)字第一二○號，起訴案號
：台灣苗栗地方法院檢察署八十六年度偵字第四一一九號、八十七年度偵字第二二九
六號︶，提起上訴，本院判決如左：
    主  文
原判決撤銷，發回台灣高等法院台中分院。
    理   由
本件原判決認定：上訴人丙○○係台灣省苗栗縣第十三屆縣長候選人，上訴人丁○○
則係丙○○競選總部文宣部負責人，統籌規畫競選活動之文宣事宜，上訴人乙○○係
丙○○競選後援會社團活動之負責人，上訴人甲○○係丙○○競選青年後援會執行長
，竟意圖使同為縣長候選人之傅學鵬不能當選，並基於共同犯意之聯絡，先由乙○○
、甲○○蒐集訊息交予負責文宣製作之丁○○彙整，製作如原判決附表所示屬不實內
容之競選文宣傳單，由乙○○、甲○○分別以丙○○競選後援會、青年後援會名義，
於文宣傳單中具名簽署，在民國︵下同︶八十六年十一月苗栗縣長選舉期間，利用不
知情之印製人員、報社人員或工作人員，大量印製文宣傳單，隨同報紙散發或直接分
發予苗栗縣內之不特定人，均足以使傅學鵬因上開文宣之散發而左右選情，使傅學鵬
因而不能當選或名譽受損，致生損害於其本人等情；因而撤銷第一審關於丁○○、乙
○○、甲○○部分之科刑判決，及諭知丙○○無罪之判決，改判依法規競合關係均論
處上訴人丙○○、丁○○、乙○○、甲○○共同意圖使候選人不當選，以文字、圖畫
散播不實之事，足以生損害於他人罪刑，固非無見。
惟查：一、現行︵九十二年二月六日修正公布，同年九月一日施行︶刑事訴訟法第一
百五十六條第二項規定：﹁被告或共犯之自白，不得作為有罪判決之唯一證據，仍應
調查其他必要之證據，以察其是否與事實相符。﹂修正前同條項亦規定：﹁被告之自
白，不得作為有罪判決之唯一證據，仍應調查其他必要之證據，以察其是否與事實相
符。﹂其立法旨意乃在防範被告自白之虛擬致與真實不符，故對自白在證據上之價值
加以限制，明定須藉補強證據以擔保其真實性。其以共同被告之自白或其他不利於己
之陳述，作為認定其他共同被告犯罪之證據，不特與利用該被告自己之自白作為其犯
罪之證據同有自白虛偽性之危險，亦不免有嫁禍於其他共同被告而為虛偽供述之虞，
故共同被告之自白或其他不利於己之陳述，固得作為認定其他共同被告犯罪之證據，
但不得作為有罪判決之唯一證據，仍應調查其他必要之證據，以察其是否與事實相符
，亦即仍須有補強證據以擔保該共同被告自白之真實性，始得採為斷罪之依據。原判
決事實認定本案丁○○、乙○○、甲○○製作不實之選舉文宣，散發予不特定之人，
丙○○與其等有犯意聯絡，為共同正犯等情，揆其理由之說明，係以丁○○於偵查中
，對於檢察官提示青年後援會文宣影本，陳稱：文宣製作好後，乙○○、甲○○、丙
○○都有看過；另乙○○亦供稱：文宣散發前有交給丙○○看各等語，乃資為認定丙
○○對於上開文宣內容應屬知情，而仍同意印製並散發。然丙○○始終否認共同製作
、散發各該文宣，辯稱：伊係散發後才看過，競選期間很忙，不可能文宣均一一看過
云云，乙○○對於上開於偵查中所供，嗣亦改稱﹁當時是說依常情判斷，我認為他︵
丙○○︶應該會知情，會看過﹂︵見本案第四一一九號偵查卷第四十四頁，第一審卷
第三十六、三十七頁，原審上訴卷第四十一頁︶；丁○○、乙○○上述所供丙○○看
過系爭選舉文宣，倘僅屬該共犯或共同被告之自白，究竟有何其他事證足以補強並擔
保其供述之真實性，而得作為認定丙○○參與犯罪之依據，原判決並未詳加說明論證
，自嫌理由欠備。二、上訴人等在原審提出審計部八十五年十一月十八日台審部壹字
第八五六五七二號函，陳稱：依該函所示，台灣省議員領得款項，係包括：按月支給
新台幣︵下同︶四十三萬四千五百九十元，按年支給六十五萬五千元，其他支給大會
期間膳雜費每次二萬八千二百元、出席交通費每次十五萬元，臨時大會期間膳雜費每
次七千二百元、出席交通費每次六萬元，依此計算，傅學鵬在三年省議員任內，總計
實領一千九百七十五萬四千六百四十元，除以其任內出席十七次，其每次出席省議會
之代價為一百十六萬二千零三十七元，縱除以二十一次，亦達九十四萬零六百九十七
元，故其等文宣所載﹁簽到一次就賺一佰萬」，並無顯然不實之處云云︵見原審更(一)
卷一第八十八、八十九頁、一五○至一五二頁︶。原判決以告訴人傅學鵬於八十四年
至八十六年省議員任內之薪資共四百五十八萬八千四百零三元，經台灣省諮議會八十
九年七月十三日八十九議議字第○五二○號函覆在卷，不可能出席十七次，每次出席
得一百萬元，而認定系爭文宣關於該部分之記載亦屬不實；其對於上訴人等上述關於
省議員實領款項之計算方式，何以不足採為其等有利之認定，並未予以斟酌論列，亦
嫌調查職責未盡，難昭折服。以上或為上訴意旨所指摘，或為本院得依職權調查之事
項，應認原判決仍有撤銷發回更審之原因。原判決關於不另諭知上訴人等無罪部分，
既經認與前開論罪部分有實質上一罪關係，依審判不可分原則，應一併撤銷發回，附
予說明。
據上論結，應依刑事訴訟法第三百九十七條、第四百零一條，判決如主文。
中　　　華　　　民　　　國　　九十三　　年　　　四　　　月　　　八　　　日
                              最高法院刑事第十庭
                                  審判長法官  呂　潮　澤
                                        法官  白　文　漳
                                        法官  吳　昆　仁
                                        法官  孫　增　同
                                        法官  吳　昭　瑩
      右正本證明與原本無異
                                              書  記  官
中　　　華　　　民　　　國　　九十三　　年　　　四　　　月　　 十三 　　日
                                                                        Ｑ
